臺灣桃園地方法院民事判決　　　　　　 100年度簡上字第92號
上　訴　人　聯邦商業銀行股份有限公司
法定代理人　李憲章
訴訟代理人　洪彩瑛
被 上訴 人　林茂祥原名為林.
　　　　　　崔娟娟原名崔芝華.
上列當事人間請求撤銷贈與行為等事件，上訴人對於民國100 年
4 月18日本院桃園簡易庭100 年度桃簡字第114 號第一審判決提
起上訴，本院合議庭於民國100 年9 月6 日言詞辯論終結，判決
如下：
    主      文
原判決廢棄。
被上訴人間於民國九十五年九月十三日就如附表所示不動產所為
之贈與行為及所有權移轉登記行為應予撤銷。
被上訴人林茂祥應將如附表所示不動產，於民國九十五年九月十
三日以贈與為原因，向桃園縣八德地政事務所辦理之所有權移轉
登記塗銷，並回復登記所有權為被上訴人崔娟娟所有。
第一、二審訴訟費用由被上訴人負擔。
    事實及理由
一、上訴人主張：
  (一)被上訴人崔娟娟於民國90年6 月間，分別向上訴人申辦信用
    卡及現金卡，崔娟娟本應依信用卡及現金卡約定條款繳納帳
    款，然崔娟娟之信用卡自95年8 月9 日起即未依約繳款，目
    前積欠信用卡消費款新臺幣（下同）207,309 元及其利息、
    違約金未償，現金卡部分則自同年6 月10日起未依約繳款，
    迄今共積欠95,687元及其利息未清償，崔娟娟曾於95年4 月
    間參加銀行公會提供之債務協商機制，並達成債務協商，詎
    崔娟娟僅依約繳款至95年8 月9 日，之後即毀諾不再繳款，
    崔娟娟並於開始負債之際，迅於95年9 月13日將其所有如附
    表所示不動產（下稱系爭不動產），以贈與為原因移轉所有
    權予其配偶即被上訴人林茂祥。上述夫妻贈與行為係屬於民
    法第244 條第1 項規定之無償行為，復依崔娟娟於95年4 月
    間債務協商時所提出之債權表所示，崔娟娟當時之無擔保債
    務部分已高達2,360,000 元，崔娟娟在上述債務未予清償前
    ，無償將系爭不動產贈與林茂祥，並未使崔娟娟之債務因而
    減少，又系爭不動產移轉時，被上訴人間為夫妻關係，林茂
    祥對崔娟娟所負之債務自應知之甚詳，卻仍配合辦理上述系
    爭不動產之所有權移轉登記，被上訴人所為顯係規避上訴人
    就系爭不動產為追索求償，自有害及上訴人之債權，另崔娟
    娟除系爭不動產外，無其他可供清償或具實益之財產可供執
    行，足認崔娟娟已陷於無資力之狀態。爰依民法第244 條第
    1 項規定，請求將前揭贈與及所有權移轉登記之無償行為撤
    銷，並依同條第4 項規定，請求林茂祥將系爭不動產回復登
    記為崔娟娟所有。
  (二)99年間，崔娟娟曾向鈞院聲請更生，嗣以無力負擔更生方案
    為由，於同年9 月間向鈞院聲請撤回更生，而撤回當時崔娟
    娟之負債總額已高達3,400,000 元，自95年至99年間，崔娟
    娟之債務從未減少，足認崔娟娟並無積極面對處理債務之意
    思。
  (三)系爭不動產於87年間業已登記於崔娟娟即崔芝華名下，具公
    示原則，足以表彰其物權已變動，不受原因行為之影響。故
    債之關係成立時，其自有財產、責任財產實為債權之總擔保
    。又系爭不動產上並無借名登記、借名登記後回復或相關、
    相類之記載，故無法證明系爭不動產有借名登記回復登記返
    還之情形。倘如林茂祥所述，本件係借名登記，林茂祥並未
    喪失對於系爭不動產之占有、使用、收益及處分權，則何須
    於崔娟娟債務協商毀諾1 個月內、夫妻關係仍存續期間，將
    系爭不動產以贈與方式回復登記至林茂祥名下，被上訴人所
    為已難令人無疑。再者，崔娟娟於90年後，陸續向上訴人請
    領信用卡使用，依信用卡申請書中職業資料所示，崔娟娟服
    務之公司係中央信託局聯安辦事處，且到職日期載明為89
    年2 月24日，年收入欄填寫為360,000 元，另一信用卡申請
    書中服務公司為立新世紀股份有限公司（下稱立新公司），
    到職日期為91年5 月1 日，迄至97年間，崔娟娟尚在永達保
    險經紀人股份有限公司服務，崔娟娟於95年所得有76,696元
    ，96年所得則有356,728 元，故崔娟娟並非無固定收入。此
    外，崔娟娟於95年間負債高達2,360,000 元，其金額之龐大
    可知長期累積之消費必與家庭支出有關，亦即夫妻有同居共
    財之事實，對於生活費用、扶養親屬費用、不動產購置貸款
    費用、其他瑣碎費用如何分配及由誰負擔，本屬複雜，外人
    難以探知，林茂祥僅以內部家中事務分配房貸部分，係由其
    負責繳納即認定伊係出資人，被上訴人間存有借名契約，實
    不足採。蓋依社會交易習慣與民法物權編第758 條規定，倘
    林茂祥係真正所有權人，87年至95年間，長達8 年，被上訴
    人間未簽立借名契約之相關約定文件，以保障自身所有權之
    權益，僅以所謂繳款紀錄即主張係真正所有權人，不符社會
    常理。由上可知，被上訴人間所為實為贈與行為。
  (四)原審依職權查調之全國地政電子謄本系統查詢資料，於言詞
    辯論期日，並未當庭曉諭提示予上訴人，亦未針對此項資料
    予上訴人為事實上之陳述。又上訴人係銀行業，因承作房屋
    貸款業務，調客戶名下土地及建物謄本屬業務所需，況系爭
    不動產係集合式住宅，經調閱土地謄本可知，桃園縣八德市
    ○○段6 之1 地號土地上，共坐落301 筆建號建物，調閱頻
    繁本屬可能，非謂共同基地之土地電子謄本調閱記錄上曾有
    上訴人之調閱記錄，即可直接斷言上訴人已知悉系爭不動產
    贈與過戶乙事。再者，原審依職權查調之全國地政電子謄本
    系統查詢資料已載明桃園縣八德市○○段1493建號，上訴人
    調閱時閒係99年12月31日，上訴人於100 年1 月26日提起本
    件訴訟，並未逾1 年之除斥期間。
  (五)聲明：
  1.原判決廢棄。
  2.被上訴人間於95年9 月13日就系爭不動產所為之贈與行為及
    所有權移轉登記行為應予撤銷。
  3.被上訴人林茂祥應將系爭不動產以贈與為原因，向桃園縣八
    德地政事務所辦理之所有權移轉登記塗銷，並回復登記所有
    權為被上訴人崔娟娟所有。
二、被上訴人則抗辯：
  (一)崔娟娟於93、94年間起，即僅繳交信用卡帳款之最低應繳金
    額，故崔娟娟開始負債並非自95年起，衡情一般人如要脫產
    ，應自93、94年間即為之，崔娟娟何須再參加債務協商。又
    崔娟娟待有穩定收入後，即向鈞院為消費者債務清理條例之
    更生聲請，積極面對伊所積欠之債務。
  (二)系爭不動產係由林茂祥於89年間向行政院勞工委員會提出勞
    工首次購屋低利貸款之申請，然因當時林茂祥雙親現居之處
    所之所有權登記為林茂祥所有，未能符合首次購屋之貸款資
    格，才轉而以崔娟娟為系爭不動產借名登記之所有權人，而
    購買系爭不動產之貸款多數係由林茂祥經營之公司帳戶轉入
    崔娟娟設於土地銀行之帳戶內，或由林茂祥直接交付現金給
    崔娟娟後，再由崔娟娟至土地銀行臨櫃繳納，崔娟娟僅係代
    為繳款，系爭不動產之實際出資人為林茂祥，被上訴人間實
    為借名登記關係，其目的並非在規避強制執行，自無通謀虛
    偽意思表示，或詐害債權之行為，而可認係無效或得撤銷之
    情形，本件應依民法規定，定其效力。又依民法第549 條第
    1 項規定，因被上訴人間之借名契約關係，性質上與委任關
    係相似，林茂祥自得隨時終止與崔娟娟間之借名契約，崔娟
    娟所為移轉系爭不動產所有權之行為，乃係履行上述借名契
    約之約定，實質上並未減損崔娟娟之總體財產，自難認有害
    上訴人之債權。再者，被上訴人間雖以夫妻贈與名義辦理移
    轉登記，然按虛偽意思表示，隱藏他項法律行為者，適用該
    項法律行為之規定，民法第87條第2 項定有明文。崔娟娟將
    系爭不動產所有權移轉登記予林茂祥，實質上係林茂祥終止
    借名契約而為此項移轉登記，上開夫妻之贈與行為顯係基於
    被上訴人間之通謀虛偽意思表示，自當適用此項隱藏之法律
    行為。
  (三)上述信用卡申請書中所填寫職業資料，服務公司中央信託局
    聯安辦事處係崔娟娟當時兼差的單位，一年僅領到數萬元;
    而立新公司為一家傳直銷公司，崔娟娟當時僅為消費者的身
    分，並未從該公司領取到獎金，足認崔娟娟並無固定收入，
    僅係單純家庭主婦，自無可能負擔系爭不動產之房屋貸款。
  (四)崔娟娟如今債臺高築，實為信用卡高循環利息，利滾利出來
    之結果，非如上訴人所述維持家用之故，且悉數為崔娟娟之
    原始消費金額，試想短短4 年間，其利息總額高達1,050,00
    0 元，平均每年利息就迅速增加262,500 元，95年4 月銀行
    公會協商數額2,360,000 元，實質上為崔娟娟數年僅繳交最
    低應繳金額所累積出來，故崔娟娟自無可能幫忙林茂祥維持
    家計。
  (五)答辯聲明：上訴駁回。
三、本院之判斷：
  (一)上訴人主張崔娟娟於90年6 月間，分別向上訴人申辦信用卡
    及現金卡，崔娟娟本應依信用卡及現金卡約定條款繳納帳款
    ，然崔娟娟之信用卡自95年8 月9 日起即未依約繳款，目前
    積欠信用卡消費款207,309 元及其利息、違約金未償，現金
    卡部分則自同年6 月10日起未依約繳款，迄今共積欠95,687
    元及其利息未清償，崔娟娟曾於95年4 月間參加銀行公會提
    供之債務協商機制，並達成債務協商，崔娟娟僅依約繳款至
    95年8 月9 日，之後即毀諾不再繳款，嗣崔娟娟於95年9 月
    13日將系爭不動產以贈與為原因移轉所有權予林茂祥等情，
    業據其提出現金卡及信用卡申請書、卡戶本金利息及相關費
    用查詢及分期未入帳查詢、歷史帳單查詢、授信明細查詢單
    、協議書、網路申領（異動索引）、系爭不動產之建物及土
    地登記第2 類謄本等件為證（參見原審卷第9 至17頁、第21
    至24頁、本院卷第22至25頁、第33至34頁、第58至74頁、第
    80 至81 頁），被上訴人對此並不爭執，是上訴人此部分主
    張，堪信為真實。
  (二)上訴人另主張上述夫妻贈與行為係屬於民法第244 條第1 項
    規定之無償行為，復依崔娟娟於95年4 月間債務協商時所提
    出之債權表所示，崔娟娟當時之無擔保債務部分已高達2,36
    0,000 元，崔娟娟在上述債務未予清償前，無償將系爭不動
    產贈與林茂祥，並未使崔娟娟之債務因而減少，被上訴人所
    為顯係規避上訴人就系爭不動產為追索求償，自有害及上訴
    人之債權，爰依民法第244 條第1 項規定，請求將前揭贈與
    及所有權移轉登記之無償行為撤銷，並依同條第4 項規定，
    請求林茂祥將系爭不動產回復登記為崔娟娟所有等語，為被
    上訴人所否認，並執前詞置辯。
  (三)按民法第244 條第1 項之撤銷訴權，依同法第245 條規定，
    自債權人知有撤銷原因時起，1 年間不行使而消滅。該項法
    定期間為除斥期間，其時間經過時權利即告消滅。此項除斥
    期間有無經過，縱未經當事人主張或抗辯，法院亦應先為調
    查認定，以為判斷之依據（最高法院85年台上字第1941號判
    例意旨參照）。復按所謂知有撤銷原因，係指知債務人所為
    者為無償行為，且有害及債權而言，倘僅知其一，則無從本
    於詐害行為行使撤銷權，除斥期間即無從進行（最高法院75
    年度台上字第1371號判決意旨參照）。經查，依桃園縣八德
    地政事務所於100 年3 月17日函覆本院所附之全國地政電子
    謄本系統以觀，上訴人自95年2月16日起至98年12月3日止，
    曾向該地政事務所調取桃園縣八德市○○段0000-0000 地號
    土地（下稱系爭土地）之地籍圖、登記謄本、異動索引等資
    料，上訴人係於99年12月31日始向該地政事務所調取桃園縣
    八德市○○段1493建號之登記謄本及異動索引（參見原審卷
    第129 頁），參以上訴人提出之系爭土地登記第2 類謄本所
    示，系爭土地上登記之地上物建物建號共有301 筆（參見本
    院卷第21至22頁），準此，上訴人於99年12月31日前向桃園
    縣八德地政事務所申請之土地登記謄本及異動索引上，是否
    有記載崔娟娟於95年9 月13日將系爭土地以贈與方式移轉登
    記予林茂祥之內容，即非無疑。倘上訴人於99年12月31日前
    ，即可由系爭土地之登記謄本或異動索引上知悉上述贈與情
    事存在，衡情上訴人理應會立即再向桃園縣八德地政事務所
    調取上開建物登記謄本，以確認崔娟娟名下財產之變動狀況
    ，惟上訴人係於99年12月31日調取上開建物登記謄本，足認
    上訴人應係於99年12月31日始知悉被上訴人間就系爭不動產
    以贈與方式所為之移轉登記行為。又上訴人於100 年1 月26
    日即以被上訴人間之贈與行為屬詐害上訴人債權之行為，提
    起本件訴訟，請求撤銷被上訴人間就系爭不動產之債權及物
    權行為，由此可知，本件撤銷權之除斥期間起算日應為99年
    12月31日，是上訴人提起本件訴訟，尚未逾1 年之除斥期間
    ，合先敘明。
  (四)被上訴人抗辯系爭不動產係由林茂祥於89年間向行政院勞工
    委員會提出勞工首次購屋低利貸款之申請，然因當時林茂祥
    雙親現居之處所之所有權登記為林茂祥所有，未能符合首次
    購屋之貸款資格，才轉而以崔娟娟為系爭不動產借名登記之
    所有權人，而購買系爭不動產之貸款多數係由林茂祥經營之
    公司帳戶轉入崔娟娟設於土地銀行之帳戶內，或由林茂祥直
    接交付現金給崔娟娟後，再由崔娟娟至土地銀行臨櫃繳納，
    崔娟娟僅係代為繳款，系爭不動產之實際出資人為林茂祥，
    被上訴人間實為借名登記關係。又依民法第549 條第1 項規
    定，因被上訴人間之借名契約關係，性質上與委任關係相似
    ，林茂祥自得隨時終止與崔娟娟間之借名契約，崔娟娟所為
    移轉系爭不動產所有權之行為，乃係履行上述借名契約之約
    定，實質上並未減損崔娟娟之總體財產，自難認有害上訴人
    之債權。再者，被上訴人間雖以夫妻贈與名義辦理移轉登記
    ，然崔娟娟將系爭不動產所有權移轉登記予林茂祥，實質上
    係林茂祥終止借名契約而為此項移轉登記，上開夫妻之贈與
    行為顯係基於被上訴人間之通謀虛偽意思表示，自當適用此
    項隱藏之法律行為云云，為上訴人所否認。
  1.按主張法律關係存在之當事人，僅須就該法律關係發生所須
    具備之特別要件，負舉證之責任，至於他造主張有利於己之
    事實，應由他造舉證證明（最高法院48年台上字第887 號判
    例足資參照）。又所謂之借名契約，指當事人雙方約定，借
    名者對標的財產享有占有、使用、收益及處分之全部或部分
    權能，出名者則出具自己名義，以作為約定標的財產名義上
    表彰之所有人，即借名契約僅係借名者借用出名者之名義，
    但無將該標的財產贈與予出名者之意思，因此借名契約之目
    的，並無使出名者最終取得標的財產之權利，與贈與契約即
    有不同。而當事人辦理不動產移轉登記時，一般並無隱匿移
    轉原因之必要，則事後主張申請登記之移轉原因與隱藏之法
    律關係不符者，揆諸首揭判例意旨，主張之當事人即有舉證
    加以證實之責任。
  2.經查，林茂祥於本院審理中陳稱系爭不動產係以崔娟娟名義
    向土地銀行桃園分行貸款200 多萬元等語，由此可知，崔娟
    娟係以伊之個人資料表及系爭不動產之所有權狀，以為放貸
    上述借貸契約之徵信資料，為維持社會經濟秩序及保障交易
    安全，實不宜於債務人出示資產取得善意第三人即金融機構
    信賴其有資力放貸後，再以其與他人內部關係主張該等資產
    非其所有，而任意無償處分，致債權人求償無著。
  3.次查，系爭不動產之異動索引內容並無借名登記之記載，且
    依系爭不動產之異動索引表所示，可知系爭不動產係於87年
    間以買賣方式移轉登記至崔娟娟名下。而被上訴人於本院審
    理中自陳崔娟娟自93、94年間起，即僅繳交信用卡帳款之最
    低應繳金額，崔娟娟開始負債並非自95年起等情，倘如被上
    訴人所述，系爭不動產係由林茂祥出資，而以崔娟娟為系爭
    不動產借名登記之所有權人，則林茂祥理應在知悉崔娟娟之
    資力狀況不佳初期，即會向崔娟娟要求終止彼此間之借名登
    記契約關係，並請求崔娟娟將系爭不動產所有權移轉登記至
    伊名下，以確保伊能占有、使用、收益及處分系爭不動產。
    然本件崔娟娟卻係在上述債務協商毀諾（即95年8 月間）後
    ，相隔不久，於95年9 月13日旋即將系爭不動產所有權以贈
    與方式移轉登記至林茂祥名下，其動機及目的自難認與崔娟
    娟所負之債務無法清償乙節全然無關。
  4.被上訴人雖抗辯林茂祥於89年間向行政院勞工委員會提出勞
    工首次購屋低利貸款之申請，因當時林茂祥雙親現居之處所
    之所有權登記為林茂祥所有，未能符合首次購屋之貸款資格
    ，才轉而以崔娟娟為系爭不動產借名登記之所有權人云云。
    惟查，林茂祥是否能向行政院勞工委員會聲請首次購屋低利
    貸款，與被上訴人間有無成立借名登記契約並無直接關聯。
    至於被上訴人另抗辯購買系爭不動產之貸款多數係由林茂祥
    經營之公司帳戶轉入崔娟娟設於土地銀行之帳戶內，或由林
    茂祥直接交付現金給崔娟娟後，再由崔娟娟至土地銀行臨櫃
    繳納，崔娟娟僅係代為繳款，系爭不動產之實際出資人為林
    茂祥云云。然查，依被上訴人提出之系爭不動產房屋貸款繳
    款明細資料所示（參見原審卷第113 至115 頁），匯款存入
    戶雖大部分為林茂祥或林茂祥所經營之泓暐企業有限公司，
    期間仍有少部分匯款入戶者為崔娟娟。參以崔娟娟於上開信
    用卡申請書上填寫伊自89年2 月24日起，在中央信託局聯安
    辦事處任職，則系爭不動產之購買款項是否全係林茂祥所支
    出，即非無疑。
  5.此外，依崔娟娟之戶籍謄本及被上訴人提出之離婚協議書所
    示（參見原審卷第25頁及本院卷第89頁），被上訴人2 人係
    於96年11月15日簽立離婚協議書，並於同月27日辦妥離婚登
    記，而系爭不動產所有權早於95年9 月13日即由崔娟娟名下
    移轉登記至林茂祥名下，足認被上訴人間並非協議離婚後，
    林茂祥始以終止借名契約方式，要求崔娟娟將系爭不動產所
    有權返還予伊。
  6.綜上所述，被上訴人抗辯渠等間就系爭不動產有借名契約存
    在，並未能舉證以實其說，揆諸上開規定，自應認渠等於95
    年9 月13日就系爭不動產成立移轉所有權之債權契約即為登
    記之贈與契約。
  (五)按債務人所為之無償行為，有害及債權者，債權人得聲請法
    院撤銷之；債務人所為之有償行為，於行為時明知有損害於
    債權人之權利者，以受益人於受益時亦知其情事者為限，債
    權人得聲請法院撤銷之；債權人依第1 項、第2 項之規定聲
    請法院撤銷時，得並聲請命受益人或轉得人回復原狀，但轉
    得人於轉得時不知有撤銷原因者，不在此限，民法第244 條
    第1 項、第2 項、第4 項定有明文。次按債權人依民法第24
    4 條規定，撤銷債務人所為之有償或無償行為者，祇須具備
    下列之條件：1.為債務人所為之法律行為。2.其法律行為有
    害於債權人。3.其法律行為係以財產權為目的。4.如為有償
    之法律行為，債務人於行為時，明知其行為有害於債權人，
    受益人於受益時，亦明知其事情。至於債務人之法律行為除
    有特別規定外，無論為債權行為抑為物權行為，均非所問（
    最高法院42年台上字第323 號判例可資參照）。經查，崔娟
    娟於95年9 月13日，以夫妻贈與為原因，將系爭不動產所有
    權移轉登記與林茂祥時，上訴人對崔娟娟有債權存在，且當
    時崔娟娟並無其他財產一節，為被上訴人所不爭執，足認崔
    娟娟贈與其所有財產，即系爭不動產所有權及移轉登記與林
    茂祥之法律行為，有害於債權人即上訴人，揆諸上開規定，
    上訴人自得撤銷被上訴人間之無償贈與契約，請求塗銷及回
    復所有權登記。
  (六)再者，因被上訴人未能證明渠等間就系爭不動產有借名契約
    存在，則林茂祥即無從終止借名契約，崔娟娟於95年9 月13
    日將系爭不動產移轉所有權登記與林茂祥，自非履行借名契
    約終止後之債務行為。
四、綜上所述，上訴人依民法第244 條第1 項及第4 項規定，請
    求1.被上訴人間於95年9 月13日就系爭不動產所為之贈與行
    為及所有權移轉登記行為應予撤銷。2.林茂祥應將系爭不動
    產以贈與為原因，向桃園縣八德地政事務所辦理之所有權移
    轉登記塗銷，並回復登記所有權為被上訴人崔娟娟所有，為
    有理由，應予准許。是以原審就上開部分為上訴人敗訴之判
    決，尚有未洽。上訴意旨指摘原判決不當，求予廢棄改判，
    為有理由。爰由本院予以廢棄改判，如主文第1 項至第3 項
    所示。
五、本件事證已臻明確，兩造其餘主張、陳述並所提證據，經本
    院斟酌後，認均與本件之結論無礙，爰不一一論列，附此敘
    明。
六、據上論結，本件上訴為有理由，依民事訴訟法第436條之1第
    3項、第450條、第78條、第85條第1項前段，判決如主文。
中    華    民    國   100    年    9     月    27    日
                   民事第一庭  審判長法  官  郭琇玲
                                     法  官  郭俊德
                                     法  官  林哲賢
以上正本證明與原本無異
中    華    民    國   100    年    9     月    27    日
                                     書記官  陳佳彬
附表：
┌───────────────────────────┐
│土地部分                                              │
├───┬────┬────┬─────┬───────┤
│縣  市│鄉鎮市區○  段    │地     號 │權 利 範 圍   │
├───┼────┼────┼─────┼───────┤
│桃園縣│八德市  ○○○段  │0000-0000 │10000 分之43  │
└───┴────┴────┴─────┴───────┘
┌──────────────────────────────┐
│建物部分                                                    │
├──────┬────────┬─────────┬────┤
│建        號│基  地  座  落  │建   物   門   牌 │權利範圍│
├──────┼────────┼─────────┼────┤
│八德市○○段│八德市○○段    │桃園縣八德市○○街│  全部  │
│00000-000   │0000-0000 地號  │226 巷14號6 樓    │        │
└──────┴────────┴─────────┴────┘
本判決不得上訴。